ACORDAO-COMPLETO-2549475

ACÓRDÃO 7969/2022 ATA 40/2022 - PRIMEIRA CÂMARA

VISTOS, relatados e discutidos estes autos, em que se examina o ato inicial de aposentadoria de José Thomaz Miranda Lima, no cargo de Técnico Legislativo, emitido pela Câmara dos Deputados.
ACORDAM os Ministros do Tribunal de Contas da União, reunidos em sessão da 1ª Câmara, ante as razões expostas pelo Relator e com fundamento no art. 71, inciso III, da Constituição Federal, nos arts. 1º, inciso V, e 39, inciso II, da Lei 8.443/1992 e na Súmula-TCU 106, em:
9.1. considerar ilegal e negar registro ao ato de aposentadoria de José Thomaz Miranda Lima;
9.2. dispensar a devolução das quantias recebidas de boa-fé pelo interessado até a data de ciência desta decisão pela Câmara dos Deputados;
9.3. determinar à Câmara dos Deputados que, no prazo indicado, contado a partir de sua ciência desta decisão:
9.3.1. em 15 (quinze) dias:
9.3.1.1. promova o destaque das parcelas incorporadas a partir do exercício de funções comissionadas exercidas entre 8/4/1998 e 4/9/2001 e as transforme em parcela compensatória, devendo ela ser absorvida por quaisquer reajustes futuros, caso a referida incorporação não tenha se fundamentado em decisão judicial transitada em julgado, consoante decidido pelo STF no RE 638.115/CE;
9.3.1.2. ajuste a parcela percebida a título de VPNI decorrente de quintos/décimos, de modo a excluir os reajustes que não decorram de revisão geral da remuneração dos servidores públicos federais, a exemplo da Lei 13.323/2016;
9.3.1.3. dê ciência do inteiro teor deste acórdão ao interessado, alertando-o de que o efeito suspensivo proveniente da interposição de eventual recurso junto ao TCU não o eximirá da devolução de valores indevidamente percebidos, caso o recurso não seja provido;
9.3.2. em 30 (trinta) dias, encaminhe ao TCU comprovante de ciência do interessado e emita novo ato de aposentadoria, livre das irregularidades apontadas, submetendo-o a este Tribunal.

Ato de aposentadoria emitido pela Câmara dos Deputado e encaminhado ao TCU para análise e julgamento.

Primeira Câmara

Câmara dos Deputados

3. Interessado: José Thomaz Miranda Lima (XXX.749.241-XX), servidor aposentado

13.1. Ministros presentes: Walton Alencar Rodrigues (Presidente), Benjamin Zymler, Vital do Rêgo e Jorge Oliveira (Relator).
13.2. Ministro-Substituto presente: Weder de Oliveira.

JORGE OLIVEIRA

Trata-se do exame do ato inicial de aposentadoria de José Thomaz Miranda Lima no cargo de Técnico Legislativo, submetido pela Câmara dos Deputados à apreciação deste Tribunal, para fins de registro, de acordo com o art. 71, inciso III, da Constituição Federal.  
2.	Transcrevo, a seguir, trechos da instrução elaborada pela Secretaria de Fiscalização de Integridade de Atos e Pagamentos de Pessoal e de Benefícios Sociais - Sefip:
	"[...]
	Exame das Constatações
	9. Ato: 43696/2018 - Inicial - Interessado: José Thomaz Miranda Lima - CPF: XXX.749.241-XX
	9.1. Parecer do Controle Interno: considerar o ato ilegal. 
	Justificativa: Na concessão da vantagem pessoal do art. 62-A da Lei 8.112/1990 foi considerado o exercício de funções comissionadas até 4/9/2001 (Acórdão 2248/2005-TCU-Plenário) . No entanto, a jurisprudência do TCU após o julgamento do RE 638.115, em 19/3/2015, pelo STF, passou a considerar ilegal a incorporação de quintos/décimos no período compreendido entre a edição da Lei 9.624/1998 e da MP 2.225-45/2001. Ressalte-se, porém, que essa alteração de jurisprudência da Corte de Contas é objeto de questionamento na Suprema Corte. No Mandado de Segurança 35.078/DF, o Ministro Celso de Mello concedeu liminar para determinar a suspensão cautelar da eficácia de deliberação do TCU que considerou ilegal e negou o registro do ato de aposentadoria tratado no Processo TC-Processo 029.480/2016-7, tendo em vista que foram opostos vários embargos, com pedido de efeitos modificativos, o que denota a possibilidade de alteração deste posicionamento. 
	TEMPO DE ATIVIDADE ESTRITAMENTE POLICIAL: Todo o tempo em que o servidor esteve lotado no Departamento de Polícia Legislativa da Câmara dos Deputados (24 anos, 7 meses e 28 dias) foi considerado como sendo de efetivo exercício de atividade estritamente policial, pois, segundo o Diretor daquele Departamento, o risco e a periculosidade estão presentes em todas as atividades exercidas pelos policiais ali lotados (todos os policiais têm o dever funcional e moral de agir sempre que for necessária a atuação da Polícia Legislativa) . Acrescentou que, conforme esclarece Nota Técnica daquele Departamento, todo o efetivo é utilizado para proteger a Câmara dos Deputados, no policiamento ostensivo e proativo, nos casos de invasão e na retirada de manifestantes das galerias. Esta Secretaria de Controle Interno não dispõe de parâmetros para questionar as afirmações do Diretor do Departamento de Polícia Legislativa porque, até a presente data, não foi editado o normativo previsto no Acórdão 1882/2015-TCU-Plenário para delimitar as atividades e atribuições 'estritamente policiais'.  
	9.2. Constatações e análises: 
	9.2.1. Houve o registro de pelo menos uma rubrica com 'Denominação para análise pelo TCU = Vantagem de caráter pessoal (122 - VP/INCORPORADA LEI 9527/97 - PROVENTOS (Vantagem de caráter pessoal - Incorporação de quintos/décimos de função) - R$ 552,53) .
	a. Justificativa do Gestor de Pessoal: Não há. Verificação efetuada no âmbito do TCU.
	b. Análise do Controle Interno:  Não há. Verificação efetuada no âmbito do TCU.
	c. Análise da Equipe Técnica: Ilegal
	É ilegal a concessão da vantagem de quintos em razão do exercício de funções comissionadas após o advento da Lei 9.624/1998.
	Nesse caso, como a incorporação de quintos entre o período de 8/4/1998 a 4/9/2001 está amparada por decisão administrativa, será proposta determinação para absorção da rubrica, consoante decidido pelo STF no âmbito do RE 638.115/CE.
	9.2.2. Indício encontrado para o servidor José Thomaz Miranda Lima de CPF XXX.749.241-XX - tipo de indício: Valor de VPNI sofreu algum reajuste desde o primeiro pagamento, situação: encaminhado para esclarecimento.
	a. Justificativa do Gestor de Pessoal: Não há. Verificação efetuada no âmbito do TCU.
	b. Análise do Controle Interno:  Não há. Verificação efetuada no âmbito do TCU.
	c. Análise da Equipe Técnica: Ilegal
	No que diz respeito à incorporação das parcelas de 'quintos' ou 'décimos', constata-se que ela está em consonância com a jurisprudência deste Tribunal e os critérios das Leis 8.911/1994 e 9.624/1998, vez que os períodos anteriores a 8/4/1998 são complementados por período posterior a tal data o que a legislação permite para décimos.
	Todavia, ao analisar os contracheques mais recentes (disponível para consulta deste Tribunal a partir do mês de março/2017) , identificou-se que a Câmara dos Deputados vem promovendo o reajuste da vantagem de quintos/décimos.
	Detectou-se que tais situações vem ocorrendo, no mínimo, desde a edição da Lei 13.323/2016 (que promoveu reajuste na remuneração dos servidores da Câmara dos Deputados) , que assim estabeleceu:
	'Art. 1º A remuneração dos servidores integrantes do Quadro de Pessoal da Câmara dos Deputados fica reajustada nos seguintes percentuais:
	I - 5,5% (cinco inteiros e cinco décimos por cento) , a partir de 1º de janeiro de 2016;
	II - 5% (cinco por cento) , a partir de 1º de janeiro de 2017, aplicados sobre as remunerações vigentes em 31 de dezembro de 2016;
	III - 4,8% (quatro inteiros e oito décimos por cento) , a partir de 1º de janeiro de 2018, aplicados sobre as remunerações vigentes em 31 de dezembro de 2017;
	IV - 4,5% (quatro inteiros e cinco décimos por cento) , a partir de 1º de janeiro de 2019, aplicados sobre as remunerações vigentes em 31 de dezembro de 2018.'
	Sabe-se que os quintos/décimos incorporados foram transformados em Vantagem Pessoal Nominalmente Identificada - VPNI pela Lei 9.527/1997 e, posteriormente, pela Medida Provisória 2.225-45/2001, que acresceu à Lei 8.112/1990 o art. 62-A, e deveriam ser reajustados, nos termos do art. 15, § 1º, da referida lei, apenas em razão dos reajustes gerais, salvo expressa previsão legal em contrário:
	'Art. 15. Fica extinta a incorporação da retribuição pelo exercício de função de direção, chefia ou assessoramento, cargo de provimento em comissão ou de natureza especial a que se referem os arts. 3º e 10 da Lei 8.911, de 11 de julho de 1994.
	§ 1º A importância paga em razão da incorporação a que se refere este artigo passa a constituir, a partir de 11 de novembro de 1997, vantagem pessoal nominalmente identificada, sujeita exclusivamente à atualização decorrente da revisão geral da remuneração dos servidores públicos federais.'
	Observa-se, entretanto, que a Lei 13.323/2016 (que reajustou a remuneração dos servidores da Câmara dos Deputados e disciplinou o pagamento das parcelas remuneratórias devidas a esses servidores) , não se caracteriza como uma lei de revisão geral de remuneração dos servidores públicos federais, tal como foram as Leis 10.331/2001 e 10.697/2003.
	Vale mencionar que a jurisprudência do STJ é no sentido de que os quintos incorporados até a edição da Lei 9.527/1997 devem ser atualizados de acordo com os critérios adotados para a revisão geral da remuneração dos servidores públicos federais. Senão vejamos:
	'PROCESSUAL CIVIL. EMBARGOS DE DECLARAÇÃO NO AGRAVO INTERNO NO RECURSO ESPECIAL. ENUNCIADO ADMINISTRATIVO 3/STJ. OMISSÕES CONFIGURADAS. INAPLICABILIDADE DO ENTENDIMENTO FIRMADO NO RE 638.115/CE. ATUALIZAÇÃO, ENTRE ABRIL DE 1998 A SETEMBRO DE 2001, DE QUINTOS JÁ INCORPORADOS. VANTAGEM PESSOAL NOMINALMENTE IDENTIFICADA (VPNI) . LEI 9.527/1997. CRITÉRIO DE CORREÇÃO. REAJUSTE GERAL DOS SERVIDORES PÚBLICOS FEDERAIS, MESMO APÓS A EDIÇÃO DA MEDIDA PROVISÓRIA 2.225-45/2001. PRECEDENTES.
	(...) 
	3. A jurisprudência desta Corte Superior firmou-se no sentido de que os quintos incorporados até a edição da Lei 9.527/1997 devem ser atualizados de acordo com os critérios adotados para a revisão geral da remuneração dos servidores públicos federais, pois desde então ostentam natureza de vantagem pessoal nominalmente identificada (VPNI) . Ainda que a Medida Provisória 2.225-45/2001 tenha restabelecido o direito à incorporação de quintos entre abril de 1998 e setembro de 2001 - entendimento hoje superado pelo Supremo Tribunal Federal no julgamento do RE 638.115/CE -, referido ato normativo não revogou a Lei 9.527/1997 e nem modificou o critério de atualização dos quintos já incorporados e transformados em vantagem pessoal nominalmente identificada. Precedentes.' (EDcl no AgInt no Recurso Especial 1.516.357/RS. Relator: Ministro Mauro Campbell Marques, julgado em 21/6/2018) 
	Diante disso, como a irregularidade foi detectada no ato, cabe ilegalidade nesse sentido, assim como determinação à Câmara dos Deputados que retifique os valores percebidos a título de incorporação de quintos/décimos do servidor, para os valores anteriores à vigência da Lei 13.323/2016.
	[...]
	CONCLUSÃO
	10. A abrangência e a profundidade das verificações levadas a efeito fundamentam convicção de que o Ato 43696/2018 pode ser apreciado pela ilegalidade, em razão das irregularidades apontadas no item Exame das Constatações desta instrução, que representam afronta à legislação e à jurisprudência de referência
	PROPOSTA DE ENCAMINHAMENTO
	11. Ante o exposto, com fundamento no art. 71, inciso III, da Constituição Federal; no art. 1º, inciso V, e art. 39, incisos I e II, da Lei 8.443/1992, e no art. 260 do Regimento Interno do Tribunal de Contas da União, propõe-se: 
	11.1. Considerar ilegal e recusar registro ao ato de aposentadoria de José Thomaz Miranda Lima do quadro de pessoal da Câmara dos Deputados, com base nos arts. 71, inciso III, da Constituição Federal; 1º, inciso V, e 39, inciso II, da Lei 8.443/1992, e 260, § 1º, do Regimento Interno.
	11.2. Com fulcro no art. 262, caput, do Regimento Interno deste Tribunal, determinar à Câmara dos Deputados que: 
	11.2.1.	promova o recálculo, no prazo 15 (quinze) dias, contados a partir da ciência desta deliberação, sujeitando-se a autoridade administrativa omissa à responsabilidade solidária, do valor atualmente pago relativo à rubrica apontada, em face de manifesta ilegalidade.
	11.2.2.	no prazo de trinta dias, contados da ciência da decisão, envie a este Tribunal documentos comprobatórios de que o (a) interessado (a) cujo ato foi impugnado está ciente do julgamento deste Tribunal.
	11.2.3.	dê ciência, no prazo de quinze dias, contados da notificação, do inteiro teor desta deliberação (a) o interessado (a) , alertando-o (a) de que o efeito suspensivo proveniente da interposição de eventuais recursos junto ao TCU não o (a) exime da devolução dos valores percebidos indevidamente, caso o recurso não seja provido.
	11.2.4.	dispense a devolução dos valores indevidamente recebidos de boa-fé até a data da ciência do órgão/entidade Câmara dos Deputados, do acórdão que vier a ser proferido, com base no Enunciado 106 da Súmula da Jurisprudência do TCU.
	11.2.5.	promova, no prazo de 30 (trinta) dias, o destaque da (s) parcela (s) de quintos incorporada (s) com amparo em funções comissionadas exercidas entre 8/4/1998 a 4/9/2001 e transforme-a (s) em 'parcela compensatória' a ser absorvida por quaisquer reajustes futuros, consoante decidido pelo STF no RE 638.115/CE, caso a incorporação tenha se dado por decisão administrativa ou por decisão judicial não transitada em julgado."
3.	O Ministério Público junto ao TCU, representado neste processo pelo Procurador Rodrigo Medeiros de Lima, divergiu da proposta de encaminhamento da unidade técnica em razão de a concessão ter sido fundamentada na LC 51/1985, que regulamenta a aposentadoria especial policial.
4.	Como assinala o MP/TCU, ao apreciar o processo TC Processo 023.224/2020-7, o Plenário, por meio do Acórdão 1.411/2021, determinou à Sefip que sobrestasse a análise de todos os atos de aposentadorias e pensões de integrantes da carreira policial até a solução definitiva da matéria naquele processo, evento que ainda não ocorreu. Pelas mesmas razões e sob as mesmas condições, o Ministério Público propõe o sobrestamento do presente feito.
	É o relatório.

não há.

Procurador Rodrigo Medeiros de Lima

APOSENTADORIA. CÂMARA DOS DEPUTADOS. PAGAMENTO DE QUINTOS/DÉCIMOS RELATIVOS A FUNÇÕES EXERCIDAS APÓS A LEI 9.624/1998. RE 638.115/CE. TRANSFORMAÇÃO EM PARCELA COMPENSATÓRIA. MAJORAÇÃO DE VPNI POR MEIO DE LEI QUE CONCEDEU REAJUSTES À CATEGORIA ESPECÍFICA E QUE NÃO SE CARACTERIZA COMO LEI DE REVISÃO GERAL DE REMUNERAÇÃO DO FUNCIONALISMO FEDERAL. ILEGALIDADE. NEGATIVA DE REGISTRO. DETERMINAÇÕES.

APOSENTADORIA (APOS)

Trata-se da análise do ato inicial da aposentadoria de José Thomaz Miranda Lima, no cargo de técnico legislativo, emitido pela Câmara dos Deputados. 
2.	Após a análise da concessão, a Sefip propôs a ilegalidade e negativa de registro do ato em face do pagamento de parcela de quintos/décimos incorporada após 8/4/1998, além do indevido reajuste dessa rubrica pela Lei 13.323/2016, em desacordo com o disposto no § 1º do art. 15 da Lei 9.527/1997.
3.	O Ministério Público junto ao TCU, por outro lado, destaca o fato de o ex-servidor ter sido lotado no Departamento de Polícia Legislativa da Câmara dos Deputados e de seu tempo de serviço ter sido considerado como de exercício de atividade estritamente policial. Assim, o fundamento legal da concessão foi o art. 40, § 4º, inciso II, da Constituição Federal c/c o art. 1º, inciso II, da LC 51/1985 (aposentadoria voluntária de policial) .
4.	Nesse contexto, o MP/TCU propõe o sobrestamento do presente feito, em consonância com o decidido no Acórdão 1411/2021-TCU-Plenário, que determinou à Sefip que não desse continuidade à análise dos atos de aposentadorias e pensões de integrantes da carreira policial até a solução definitiva das dúvidas envolvendo essa matéria, discutidas no âmbito do processo TC Processo 023.224/2020-7.
5.	Quanto à solução que tem sido dada às aposentadorias da área policial, tem razão o Ministério Público. 
6.	Debate-se, nesta Corte de Contas, a legalidade da integralidade e da paridade nos proventos de aposentadoria concedidos com base na Lei Complementar 51/1985. Quando a questão foi analisada, por ocasião do julgamento do Acórdão 1411/2021-TCU-Plenário, o TCU entendeu que a melhor alternativa seria aguardar a apreciação da ADI 5.039/RO e do RE 1.162.672/SP pelo Supremo Tribunal Federal, onde se discute o mesmo assunto. Como essas deliberações ainda não tiveram desfecho, o caminho natural seria o sobrestamento deste feito.
7.	Observo, contudo, que as irregularidades apontadas pela Sefip não guardam nenhuma relação com a matéria controvertida e autorizam, desde já, que se julgue o ato ilegal, possibilitando a correção das questões incontroversas, em obediência ao princípio da eficiência e da racionalidade administrativa. Desse modo, a análise acerca da conveniência de sobrestamento dos autos fica diferida para um segundo momento, quando a unidade de origem submeter o novo ato expurgado dessas irregularidades.
8.	Assim, manifesto-me integralmente de acordo com o parecer da unidade técnica, cuja análise agrego às minhas razões de decidir, sem prejuízo de fazer as seguintes considerações adicionais.
9.	No tocante a parcela de quintos/décimos, consta do ato que o interessado percebe um quinto de FC-04 incorporados entre 01/10/1996 e 30/3/2001. Nesse particular, a jurisprudência deste Tribunal está alinhada à decisão do Supremo Tribunal Federal no âmbito do Recurso Extraordinário 638.115/CE, ao admitir a incorporação ou a atualização de quintos/décimos, transformados em vantagem pessoal nominalmente identificada - VPNI, pelo art. 62-A da Lei 8.112/1990, somente até o dia 8/4/1998, conforme previsto no art. 3º da Lei 9.624/1998.
10.	Neste caso, a incorporação aos proventos de aposentadoria decorrente de tempo de exercício de função desempenhada após 8/4/1998 configura a ilegalidade do ato.
11.	Não obstante, a Suprema Corte, no citado recurso extraordinário, modulou os efeitos da decisão pela inconstitucionalidade da incorporação de quintos/décimos decorrentes do exercício de funções comissionadas no período compreendido entre a edição da Lei 9.624/1998 e a Medida Provisória 2.225-48/2001, ante a ausência de lei que a amparasse, para desobrigar a devolução dos valores recebidos de boa-fé pelos servidores até a data do julgamento, cessada a ultra atividade das incorporações.
12.	E, na apreciação posterior de embargos de declaração, em 18/12/2019, deliberou no sentido de: a) reconhecer indevida a cessação imediata do pagamento dos quintos/décimos quando fundado em decisão judicial transitada em julgado; e b) garantir àqueles que continuavam recebendo a parcela até aquela data em razão de decisão administrativa ou decisão judicial sem trânsito em julgado o pagamento até sua absorção integral por quaisquer reajustes futuros concedidos aos servidores.
13.	Essa modulação está sendo acolhida por esta Corte.
14.	No caso em exame, não há informações acerca de eventual decisão judicial que ampare a vantagem, fato que me leva a supor ser sua percepção decorrente de decisão administrativa, devendo o gestor destacar as parcelas recebidas entre 8/4/1998 e 4/9/2001, transformando-as em parcela compensatória a ser absorvida por quaisquer reajustes futuros.
15.	Vale ressaltar que, mesmo no caso de incorporação com base em sentença transitada em julgado, prevalece a irregularidade na inclusão dessa vantagem no ato de aposentadoria, restando preservada, todavia, a manutenção dos pagamentos.
16.	Esse desfecho tem sido adotado em várias deliberações deste Tribunal, a exemplo dos Acórdão 5674/2020-TCU-Segunda Câmara (Relator: Ministro Augusto Nardes) , 6.128/2020-TCU-1ª Câmara (Relator: Ministro Weder de Oliveira) , 6.170/2020-TCU-2ª Câmara (Relator: Ministro Raimundo Carreiro) , 6.377/2020-TCU-2ª Câmara (Relator: Ministro André Luís de Carvalho) , 5.450/2020 e 6.471/2020-TCU-1ª Câmara (Relator: Ministro Benjamin Zymler) .
17.	A Câmara dos Deputados vem promovendo, ainda, o reajuste da parcela incorporada de quintos/décimos, no mínimo, desde a edição da Lei 13.323/2016. Ocorre que essa norma, assim como a Lei 11.169/2005, não se caracteriza como revisão geral da remuneração dos servidores públicos federais.
18.	Com efeito, os quintos/décimos incorporados devem ser atualizados somente de acordo com os critérios adotados para a revisão geral da remuneração dos servidores públicos federais, pois desde então ostentam natureza de VPNI, nos termos da Lei 9.527/1997.
19.	Nesse sentido, cito, entre outros, os Acórdão 1624/2022-TCU-Primeira Câmara (Relator: Ministro Walton Alencar Rodrigues) , 1568/2022-TCU-1ª Câmara (de minha relatoria) , 1.559/2022-TCU-1ª Câmara (Relator: Ministro Vital do Rêgo) e 1.174/2022-TCU-2ª Câmara (Relator: Ministro Bruno Dantas) .
20.	Assinalo, ademais, que esse reajuste efetuado pela Câmara dos Deputados já foi rechaçado por esta Corte em diversos julgados, inclusive em sede de pedidos de reexame por ela apresentados contra deliberações que padeciam do mesmo vício. Menciono, como exemplo, os Acórdão 17236/2021-TCU-Primeira Câmara, 18.878/2021-TCU-1ª Câmara e 512/2022-TCU-1ª Câmara (todos de minha relatoria) e o Acórdão 13137/2021-TCU-Primeira Câmara (Relator: Ministro Augusto Sherman Cavalcanti) .
21.	Assim, cumpre considerar o ato ilegal, negando-lhe registro, dispensar a devolução dos valores recebidos de boa-fé, nos termos da Súmula-TCU 106, e determinar à Câmara do Deputados que: adote os procedimentos definidos no RE 638.115/CE; exclua da parcela de VPNI de quintos/décimos os reajustes que não decorram de revisão geral da remuneração dos servidores públicos federais; e emita novo ato de aposentadoria livre das irregularidades apontadas.
22.	Antes de finalizar, observo que o ato de concessão de aposentadoria deu entrada no Tribunal há menos de cinco anos, o que afasta a aplicação do entendimento firmado pelo STF no RE 636.553, que fixou para o TCU prazo de cinco anos, a contar de seu ingresso, para apreciação de ato de admissão e de concessão de aposentadoria, reforma e pensão.
	Nesses termos, VOTO no sentido de que o Tribunal adote a minuta de deliberação que ora submeto à apreciação deste Colegiado.
TCU, Sala das Sessões, em 22 de novembro de 2022.
JORGE OLIVEIRA 
Relator